臺灣臺中地方法院民事判決　　　　　　 95年度家訴字第327號
原　　　告　乙○○
被　　　告　庚○○
　　　　　　丙○○
　　　　　　戊○
　　　　　　　　　　3號
　　　　　　丁○
上　二　人
法定代理人　己○○
上列當事人間分配遺產事件，本院於民國96年1月3日言詞辯論終
結，判決如下：
    主      文
兩造繼承被繼承人甲○○所遺如附表所示之遺產，准予分割。其
分割方法為：（一）如附表編號一、二所示土地及建物，由原告
、被告庚○○、丙○○各分得應有部分四分之一，被告戊○、丁○各分得應有部分八分之一。（二）如附表編號三至編號六現金
，由原告取得新臺幣伍拾萬壹仟肆佰陸拾伍元，被告庚○○、丙○○雪各取得新臺幣參拾參萬陸仟伍佰陸拾肆元，被告戊○、丁○各取得新臺幣拾陸萬捌仟貳佰捌拾貳元。
訴訟費用由兩造依應繼分比例負擔。
　　事實及理由
壹、被告戊○、丁○經合法通知，未於言詞辯論期日到場，核無
    民事訴訟法第386條各款所列情形，爰准依原告之聲請，由
    原告一造辯論而為判決，合先敘明。
貳、原告起訴主張被繼承人甲○○於民國94年12月6日死亡，其
    法定繼承人為配偶庚○○、長子乙○○、次子方偉平，其中
    因次子方偉平已於93年7月15日死亡，由方偉平之子女即被
    告戊○、丁○代位繼承，故被繼承人甲○○留有如附表所示
    編號一至六之遺產，應由兩造共同繼承，原告及被告庚○○
    、方麗華之應繼分各為1/4，被告戊○、丁○之應繼分各為
    1/8。因兩造就系爭遺產為公同共有，且系爭遺產並無不能
    分割之情形，亦無不分割之約定，茲兩造迄今無法協議分割
    ，為恐拖延日久，滋生困擾，爰依民法第1164條規定訴請分
    割系爭遺產。又原告代為處理被繼承人甲○○殯葬事宜而墊
    付所有殯葬費，共計新台幣（下同）164,900元，應自附表
    編號三至六之現金存款扣除並交付原告，餘款再按應繼分比
    例分由兩造取得等語。並聲明如主文所示。
參、被告庚○○、丙○○則以：對於原告提出喪葬費收據之形式
    及實質內容均無意見，喪葬費確為164,900元，對於喪葬費
    以應繼分分擔亦無意見，同意原告主張之分割方案。並聲明
    ：請求原告之訴。被告戊○、丁○未於言詞辯論期日到場答
    辯，亦未提出書狀作何聲明或陳述。
肆、得心證之理由：
  一、原告上開主張之事實，業據其提出戶籍謄本3份、除戶戶
      籍謄本2份、繼承系統表1份、財政部臺灣省中區國稅局遺
      產稅免稅證明書1份、收據2份（均影本）為證，且合於民
      法第1138條第1款、第1141條規定，而被告庚○○、丙○○對此亦不爭執，被告戊○、丁○經本院合法通知未到庭
      答辯，亦未提出書狀以供本院斟酌，應堪信為真實。
  二、按同一順序之繼承人有數人時，按人數平均繼承。第1138
      條所定第一順序之繼承人，有於繼承開始前死亡或喪失繼
      承權者，由其直系血親卑親屬代位繼承其應繼分。繼承人
      有數人時，在分割遺產前，各繼承人對於遺產全部為公同
      共有。繼承人得隨時請求分割遺產。民法第1141條本文、
      第1140條、第1151條及第1164條本文分別定有明文。是遺
      產之公同共有係以遺產之分割為其終局目的，而以公同共
      有關係為暫時的存在，本件原告以遺產分割為由終止兩造
      間之公同共有關係，並主張兩造對系爭遺產並無約定不為
      分割，且依物之使用目的亦無不能分割之情形，復因被告
      戊○、丁○屢經通知，均未出席或到庭就系爭遺產之分割
      表示意見，兩造無法達成分割之協議等情，本件兩造就系
      爭遺產之分割方法既無法自行達成協議，從而，原告依前
      揭規定請求分割遺產，自屬有據。次按分割共有物，以消
      滅共有關係為目的。法院裁判分割共有土地時，除因該土
      地內部分土地之使用目的不能分割或部分共有人仍願維持
      其共有關係，應就該部分土地不予分割或准該部分共有人
      成立新共有關係外，應將土地分配於各共有人單獨所有，
      最高法院69年台上字第1831號著有判例。
  三、再按公同共有物分割之方法，除法律另有規定外，應依關
      於共有物分割之規定，民法第830條第2項定有明文。又按
      裁判分割共有物訴訟，為形式之形成訴訟，其事件本質為
      非訟事件，故法院定共有物之分割方法，雖應斟酌當事人
      之聲明、共有物之性質、經濟效用及全體共有人之利益等
      公平決之，然不受當事人聲明之拘束。本院審酌上開遺產
      之性質、經濟效用及公平原則，認應採取之分割方法及理
      由如下：
  （一）按繼承人將公同共有之遺產，變更為分別共有，係使原
        公同關係消滅，另創設繼承人各按應有部分對遺產有所
        有權之新共有關係，其性質應仍屬分割共有物之處分行
        為，最高法院85年度台上字第1873號判決可資參照。至
        於土地之繼承登記，依照土地法第73條規定，得由任何
        繼承人為全體繼承人聲請為之，原毋庸為裁判上之請求
        。本件兩造之法定應繼分比例，依前述民法第1138條及
        第1141條規定，原告及被告庚○○、方麗華各為1/4，
        被告戊○、丁○各為1/8，原告主張如附表所示編號一
        、二之土地及建物，由兩造各依應繼分比例變更為分別
        共有（即原告、被告庚○○、丙○○各分得應有部分1/
        4，被告戊○、丁○各分得應有部分1/8），而被告庚○○、丙○○亦同意依該比例分配，被告戊○、丁○未到
        庭爭執，本院自應准許。
  （二）被繼承人之喪葬費用是否為繼承費用，民法雖未規定，
        然此項費用既為完畢被繼承人後事所不可缺，參酌遺產
        及贈與稅法第17條第1項第9款規定，被繼承人之喪葬費
        用由繼承財產扣除，自應由遺產負擔（台灣高等法院90
        年上字第393號判決可資參照）。原告代為支出被繼承
        人甲○○之喪葬費用為164,900元，兩造均不爭執，是
        依上開說明，於分割系爭遺產前，應先自遺產扣除該筆
        喪葬費用。是被繼承人甲○○之遺產如附表所示編號三
        至編號六之現金存款合計1,511,157元，原告主張於扣
        除由原告所墊付之喪葬費用164,900元後，餘額為
        1,346,257元，按兩造應繼分比例分配，即由被告庚○○、丙○○雪各取得336,564元（1,346,257×1/4=336,
        564），被告戊○、丁○各取得168,282元（1,346,257
        ×1/8=168,282），而原告除依應繼分取得遺產後，再
        取回所墊付之喪葬費用164,900元，共取得501,465元（
        1,346,257×1/4+164,900 =501,465），為有理由，應
        予准許。
伍、末按分割遺產之訴，係必要共同訴訟，原、被告之間本可互
    換地位，且兩造均蒙其利，是本院認本件之訴訟費用應由兩
    造依其應繼分之比例負擔訴訟費用，較為公允，併此敘明。
陸、訴訟費用負擔之依據：民事訴訟法第80條之1、第85條第1項
    。
中　　華　　民　　國　　96　　年　　1 　　月　　17　　日
                  家事法庭　　　法　官　陳宗賢
以上正本係照原本作成。
如對本判決上訴，須於判決送達後20日之不變期間內，向本院提
出上訴狀（須附繕本）。
中　　華　　民　　國　　96　　年　　1 　　月　　17　　日
　　　　　　　　　　　　　　　　書記官
~FO
附表：
┌──┬────────┬──┬─────┐
│編號│　　項　　目　　│應有│價（金）額│
│    │                │部分│新臺幣：元│
├──┼────────┼──┼─────┤
│    │臺中縣豐原市車路│全部│          │
│ 一 │墘段車路墘小段00│    │          │
│    │09-0187地號土地 │    │          │
│    │（面積111平方公 │    │          │
│    │  尺）          │    │          │
├──┼────────┼──┼─────┤
│ 二 │臺中縣豐原三村路│全部│          │
│    │100巷21號房屋　 │    │          │
├──┼────────┼──┼─────┤
│ 三 │豐原信用合作社存│    │     6,005│
│    │款　            │    │          │
├──┼────────┼──┼─────┤
│ 四 │郵局存款    　  │    │     3,075│
├──┼────────┼──┼─────┤
│ 五 │台灣銀行存款　  │    │        77│
├──┼────────┼──┼─────┤
│ 六 │台灣銀行存款　  │    │ 1,502,000│
└──┴────────┴──┴─────┘
